【裁判字號】    98,醫,7
【裁判日期】    990827
【裁判案由】    損害賠償
【裁判全文】
臺灣嘉義地方法院民事判決                 98年度醫字第7號
原      告  丙○○
訴訟代理人  林彥百律師
被      告  財團法人慈濟綜合醫院大林分院
法定代理人  庚○○
被      告  己○○
            丁○○
            乙○○
前列四人共同
訴訟代理人  甲○○
            陳文松律師
上列當事人間損害賠償事件，本院於民國99年8月13日言詞辯論
終結，判決如下：
    主  文
原告之訴及假執行之聲請均駁回。
訴訟費用由原告負擔。
    事 實 與 理 由
一、原告起訴主張：
（一）緣原告丙○○於95年8月7日至被告醫院，由被告己○○醫
      師為原告做子宮頸抹片檢查，嗣於同月10日，被告醫院來
      電告知抹片檢查結果異常，故原告於翌日再次至被告醫院
      由被告己○○看診，惟被告己○○醫師僅告知係發炎，並
      轉診新陳代謝科，同月14日，原告又接到被告醫院寄來抹
      片檢查通知單，要求回門診做進一步檢查，原告又回被告
      醫院請被告己○○醫師做切片檢查，約一周後，原告又至
      被告醫院看檢查報告，被告己○○醫師仍告知沒有問題，
      然原告仍感覺身體有異樣，又至被告醫院看診並更換看診
      人員為許振興醫師，經許醫師看診後，發覺有異樣，始安
      排原告於9月7日作放射電療，惟被告己○○醫師本應發現
      檢查結果異常，並及時安排適當之治療，然竟疏於注意而
      未發現異常，此已延誤原告1個月時間治療。
（二）又原告經由許振興醫師安排作放射電療，療程為28日，有
      放射線治療記錄為憑，然被告醫院放射師即被告丁○○於
      歷次為原告作電療療程時，每次僅作1分鐘電療，嗣經原
      告詢問許振興醫師，許醫師告知每次需電療10分鐘，是被
      告丁○○放射師對原告所作之放射電療不確實致治療無效
      果。
（三）殆至96年1月原告感覺右邊乳房異常難受，且大便流血排
      泄不出、背部筋骨也痛，於同月29日，再至被告醫院找李
      文星醫師，李文星醫師即轉給被告乙○○醫師要原告辦理
      住院作化療，於住院期間，被告乙○○為原告作了骨頭掃
      瞄、超音波檢查，被告乙○○醫師看了後未發現有何異樣
      ，即不作治療並要原告辦理出院。10月4日，原告又至被
      告醫院找被告乙○○醫師掃瞄檢查，被告乙○○醫師看完
      報告後，仍說沒問題，並轉診與被告己○○醫師，謝醫師
      又要原告去找李文星醫師，李文星醫師看了10月4日掃瞄
      影像後告知原告癌細胞已侵犯到胃部，馬上要求被告乙○○醫師為原告作化療，但被告乙○○醫師認為他已在病歷
      寫上腫瘤沒有復發，且沒有證據證明，故拒絕作化療。其
      後被告乙○○醫師再作三次掃瞄，亦認沒有問題，原告只
      好再找李文星醫師，李文星於96年12月19日為原告申請作
      正子照影，並依正子照影結果要求被告乙○○醫師化療，
      然被告乙○○醫師仍不作化療，此已延誤原告化療之時機
      ，並致原告頸癌轉移已無法治癒。被告醫院遲至96年12月
      27日始開立醫療診斷證明書認原告子宮頸癌、左骨盆腔轉
      移、淋巴轉移，目前已無法治療，原告此時始知被告等人
      醫療疏失致原告無法及時治療等損害。
（四）97年7月，原告回大陸將被告醫院所作之正子照影光碟提
      供給湖南省腫瘤醫院醫師會診，報告結果認子宮頸癌轉移
      至直腸、昇結腸、盲腸、雙肺門及縱隔內有多個淋巴結轉
      移，該醫院始願為原告作化療迄今，所花費之醫療及機票
      、車資等費用已逾110多萬元，所受精神折磨甚鉅，此誠
      為被告等人未能及時發現被告身體異常或電療不確實或未
      能及時發現腫瘤已轉移致延誤治療時機。
（五）依醫療財團法人辜公亮基金會和信治癌中心醫院99年2 月
      11日(99)和院堯字第083號函示，即明被告於本件醫療行
      為過程確有疏失而致原告受有無可回復之傷害：
    1.原告丙○○於95年8月7日至被告醫院做抹片及血液腫瘤指
      數檢查，惟於醫院病歷中竟無血液腫瘤指數（SCC）的檢
      查結果。
    2.依上開治癌中心醫院函示載述：「根據癌症醫療的正常程
      式，應先在懷疑部位組織取樣，經病理切片檢查證實是癌
      症復發後再行化學及放射線治療。」基此，被告醫院自95
      年9月7日即對丙○○開始施行化學合併放射治療。是以，
      苟若無癌症病情復發豈會施作化療？豈可投藥？足徵95年
      8、9月間原告確有癌症復發之病情；被告迄仍否認此事實
      ，遑論當時得為發現進而為確切之醫療！
（六）證人即戊○○醫師所出具係爭醫療診斷證明書，明確載述
      ：「子宮頸癌、左骨盆腔轉移，淋巴轉移」「目前已無法
      治療，採取症狀緩和的醫療。」戊○○於鈞院99年4月16
      日雖到庭證稱：該診斷書係因原告為申請大陸親友來台，
      及為使原告在大陸取得藥品而配合出具云云，惟查：
    1.實際上並無原告親友因此來台乙情。
    2.再者，嗎啡等物為管制藥，大陸方面豈可能僅憑原告之一
      紙診斷證明書即交付該等藥物予原告？證人豈可能任憑原
      告之要求即相信其所述！
    3.尤證人所陳事非無刑事責任之嫌，證人當無甘冒刑責而配
      合毫無情誼之被告之理。
    4.綜上，證人所述顯不實在，其當時應係憑相關醫療事證而
      依專業學識判斷後方為系爭診斷證明書之出具。
（七）另上開治癌中心99年5月17日(99)和院外整字第259號函示
      ：原告目前並沒有癌症復發的現象。惟查，腫瘤因被告未
      及時發現致轉移而延誤治療時機為事實，縱「目前」無復
      發現象亦無法解免被告疏失而致之損害。
（八）請求被告等連帶負賠償責任依據：
    1.按因故意或過失，不法侵害他人之權利者，負損害賠償責
      任。不法侵害他人之身體或健康者，對於被害人因此喪失
      或減少勞動能力或增加生活上之需要時，應負損害賠償責
      任。不法侵害他人之身體、健康、名譽、自由、信用、隱
      私、貞操，或不法侵害其他人格法益而情節重大者，被害
      人雖非財產上之損害，亦得請求賠償相當之金額。民法第
      184條第1項前段、第193條第1項及第195條第1項前段分別
      定有明文。復按數人共同不法侵害他人之權利者，連帶負
      損害賠償責任。受僱人因執行職務，不法侵害他人之權利
      者，由僱用人與行為人連帶負損害賠償責任。民法第185
      條第1項前段、第188條第1項前段亦有明定。
    2.今查原告遭被告己○○等人未能及時發現原告身體異常以
      便及時安排適當之治療；或電療不確實致治療無效果；或
      未能及時發現腫瘤已轉移致誤治療時機等情，自有侵權行
      為及債務不履行情事，應對原告負損害賠償之責。原告自
      得請求其後所作醫療費用至少110多萬元及精神賠償200
      萬元，現僅先請求100萬元，其餘部分暫且保留。爰依民
      法第184條第1項前段、185條第1項前段、第188條第1項前
      段、第193條第1項及第195條第1項前段及原告與被告醫院
      間之療契約關係請求被告等連帶賠償。
（九）並聲明：1.被告應連帶給付原告100萬元整，並自本訴狀
      繕本送之翌日起至清償日止，按年利率百分之5計算之利
      息。2.前項判決請准供擔保宣告假執行。3.訴訟費用由被
      告負擔。
二、被告則以：
（一）己○○部分：
    1.原告丙○○於95年8月7日至慈濟綜合醫院大林分院門診，
      因其於92年3月29日因子宮頸癌在大陸湖南接受手術(攜帶
      病歷記錄為SCC of cercix, stage IIB s/p RH+ BPLND
      withobt urator lymph node metastasis s/p radiother
      apy)，希望追蹤。故被告於當日即安排內診、抹片及血液
      腫瘤指數(SCC )檢查。
    2.95年8月11日原告表示收到抹片檢查異常通知而至斗六慈
      濟門診處看抹片檢查結果，經被告查證抹片檢查電腦報告
      為萎縮性發炎，乃向原告解釋陰道壁萎縮性發炎，應為放
      射線治療後之可能情形，且血液腫瘤指數正常，臨床上處
      置建議3個月後再次接受抹片檢查，為求謹慎起見，並給
      予荷爾蒙藥膏製劑一星期，並安排原告於95年8月21日回
      大林慈濟醫院，進一步接受陰道鏡切片檢查。
    3.原告於95年8月28號回門診看切片報告，報告為parakerat
      os is with some koilocyte-like cell (角化不全併些
      微類凹空細胞），被告解釋此為陰道上皮細胞受到病毒感
      染結果，另再安排骨盆腔電腦斷層檢查。
    4.95年8月30日原告至許振興醫師門診就診。
    5.被告於三星期內，先後對原告施行子宮頸篩檢、血液腫瘤
      指數檢查、陰道鏡切片檢查及骨盆腔電腦斷層等詳細檢
      查，已善盡追蹤原告病情之義務，何來延誤其治療1個月
      ？原告需否治療，如何治療，難道毋需檢查評估，即可逕
      下判斷，難道以上的追縱檢查，都沒有必要，都是延誤治
      療時間嗎？原告任意指摘被告延誤其治療1個月，自非可
      取。
 （二）被告丁○○部分：
    1.原告的放射治療療程,完全是遵照主治醫師的醫囑,再經由
      電腦計算所有的治療參數、劑量、方式、時間等，完全是
      由電腦自動控制，放射師再執行治療動作，放射師所扮演
      的角色是把病人調整至治療位置後執行，且是由兩個放射
      師一組，一起進行治療的程序，執行治療前都會相互確認
      ，非被告一個人單方面可以故意對病患者進行不確實的療
      程。
    2.治療時間的長短，並不是決定治療療效好壞的因素，最重
      要的是：是否有給予腫瘤足夠的治療劑量，而且即使是相
      同的治療劑量，將因不同的治療技術或方式而產生不同的
      長短治療時間。原告使用的是三度空間順型治療技術，治
      療總時間約為10分鐘，但此時間是包括(a)病人上治療床
      ，(b)幫病人做治療位置的擺設，(c)幫病人拍攝驗證片驗
      證治療的位置有無偏移，(d)開始治療，(e)請病人下治療
      床種種過程一共10分鐘，自與原告所指真正開始治療的時
      間長短當然不一樣，原告據此指稱被告治療不確實，自有
      誤會。
（三）被告乙○○部分：
    1.原告於95年9月至10月於被告醫院接受化學治療及放射線
      治療。
    2.原告於96年1月16日至放射腫瘤科李文星醫師門診回診，
      經安排腹部及骨盆腔電腦斷層掃瞄。96年1月29日原告至
      被告血液腫瘤科門診回診，因原告抱怨右側乳房疼痛及右
      上腹痛，因此安排其住院，接受乳房超音波及腹部超音波
      檢查，檢查結果乳房超音波顯示無異物，腹部超音波顯示
      無肝臟轉移，再查看96年1月16日李醫師安排的腹部及骨
      盆腔電腦斷層掃瞄結果，與95年8月電腦斷層檢查結果相
      比較，並沒有顯示腫瘤復發，乃建議病人只要規則回診，
      作腹部及骨盆腔電腦斷層掃瞄追蹤檢查即可，並讓病人出
      院。
    3.96年6月19日原告再至被告血液腫瘤科門診回診，被告安
      排其腹部及骨盆腔電腦斷層掃瞄，電腦斷層檢查報告顯示
      無腫瘤復發。
    4.96年10月1日原告復至被告血液腫瘤科門診回診，被告安
      排其作腹部及骨盆腔電腦斷層掃瞄。於民國96年10月8日門
      診，被告向原告解釋此次腹部及骨盆腔電腦斷層掃瞄，並沒
      有證據顯示腫瘤復發，並囑其需規則回診，並預約96年11月
      1日回診，惟病人未回診。
    5.原告丙○○起訴狀所陳「李文星醫師看了10月4日掃瞄影
      像後（經查原告係96年10月11日再去看李文星醫師門診），
      告知原告癌細胞已侵犯到胃部，馬上要求乙○○醫師為原告
      作化療……李文星醫師於96年12月19日為原告申請作正子
      照影，並以正子照影結果要求乙○○醫師化療」云云，其
      中所陳李文星醫師二次要求被告要為原告做化療一節，完
      全子虛烏有。經查病歷資料及求證李文星醫師之結果，李
      文星醫師表示「病人在民國95年10月結束治療後，病人的
      電腦斷層影像檢查皆沒有證據顯示復發，故他從沒有告知
      病人腫瘤有復發，要做化療」，另由97年8月間原告丈夫
      寄給李文星醫師的信件，寫著「您每次都說沒有問題，我
      非常相信您所說的一切」等語，亦可證明李醫師從未認為
      病人腫瘤有復發，要做化療等情。被告向原告丙○○的解
      釋也是沒有證實復發，不能幫其作化療，但原告仍堅持要
      求被告幫其作化療。
（四）就起訴狀之診斷證明書（見本院卷第10頁）說明如下：
    1.經向開立上開診斷證明書之戊○○醫生詢問，據陳醫師陳
      述，96年11月9日後，丙○○有多次在慈濟斗六門診處陳
      醫師家庭醫學科門診看診，表示其因癌症轉移下腹痛，很
      不舒服很痛苦，陳醫師均會開立症狀緩解藥物解除其痛苦
      。96年12月7日當天丙○○又來斗六門診處，表情痛苦，
      表示其因癌症末期，希望其在大陸之家人來台，要求陳醫
      師開立診斷證明書，據以向有關單位聲請。陳醫師乃依據
      丙○○主訴，及丙○○在大陸初診斷子宮頸癌併骨盆腔、
      淋巴轉移，及丙○○在其門診主訴的痛苦情狀，開立上開
      診斷證明書。
    2.故家醫科戊○○醫師開立上開診斷證明書，主要是依照病
      人的主訴，並非與丙○○的癌症治療主治醫師即放射科李
      文星醫師及血液腫瘤科乙○○醫師討論病情的結果，且慈
      濟斗六門診處沒有電腦斷層設備，無法幫癌症病人做治療
      後的評估及診斷病情，陳醫師的門診只能做緩解治療，丙○○來陳醫師門診也清楚這點，陳醫師因此也以為丙○○
      應是癌末病人，始來要求緩解症狀。
 （五）就鑑定報告之意見如下：
    1.有關鑑定報告第3點部分：病人於本院接受電腦斷層檢查
      ，電腦斷層顯示骨盆腔有一3.7公分腫大病變的淋巴結。
      參考病人大陸湖南醫院的治療記錄顯示，病人在那裡接受
      手術，病理診斷為子宮頸癌IIB併有淋巴結轉移，依據癌
      症指引需做手術後化學治療及放射線治療，因此本院給予
      病人化學治療及放射線治療。
    2.原告在被告醫院接受腫瘤治療結束後，病人之主治醫師在
      疾病追蹤上安排了3次電腦斷層檢查及正子攝影，從影像學
      檢查均無復發之跡象。
    3.又本案件前曾分別送至嘉義基督教醫院、成大醫院及和信
      醫院做醫療鑑定，且此三家醫院之鑑定報告亦載明，本件
      並沒有證據指出病人在本院回診過程中有疾病復發之情形
      。
（六）被告醫院之主治醫師皆會幫病人安排下次回診時間，預約
      回診記錄在電腦主機內，並不會顯示在病歷記錄上。然
      本件病人在接受正子攝影後皆未回本院血液腫瘤科複診。
      雖本院血液腫瘤科及放射腫瘤科都有幫病人預約多次回診
      ，但病人均未回診，被告亦莫可奈何。
（七）病人所提出的被告醫院96年12月7日之診斷證明書並不是
      由被告的腫瘤主治醫師乙○○醫師或是李文星醫師所開立
      。開立診斷書的醫院是被告醫院斗六門診處，被告醫院斗
      六門診處無電腦斷層及正子攝影，故無法做腫瘤復發之檢
      查。
（八）綜上所述，被告依據檢查結果，無法證證實本件病患有復
      發之情形，無法為其作化療。但原告並不接受此情況，仍
      堅持要求被告幫其作化療。按化學治療有嚴重副作用，包
      括口腔潰爛、嘔吐、腹瀉、急性腎衰竭、白血球低下造成
      細菌感染、敗血性休克，嚴重會導致死亡。因此病人沒有
      明顯影像學證據顯示腫瘤復發，醫師何以能擅自主張的為
      病人做化學治療？且原告亦自述其後來輾轉至榮總、成大
      、嘉基、台大、彰基、長庚等醫院看診，惟仍未作化療導
      致無效果。從原告陳述可合理推論，應是上述多家醫院醫
      師經詳細檢查後，亦未找到腫瘤復發證據，因此不為化學
      治療。
（九）並聲明：1.原告之訴及假執行之聲請均駁回。2.訴訟費用
      由原告負擔。
三、爭點事項：
（一）不爭執事項：
    1.原告丙○○於95年8月7日至被告醫院由被告己○○為原告
      做子宮頸抹片檢查，結果異常。
    2.原告經安排由丁○○作放射電療，療程為28日，每次電療
      療程需10分鐘。
    3.被告醫院於96年12月27日開立醫療診斷證明書認原告子宮
      頸癌、左骨盆腔轉移、淋巴轉移。
    4.96年1月29日原告回診被告醫院並由被告乙○○擔任主治
      醫師，被告乙○○於開立前揭診斷證明書前均未作化療。
（二）爭執事項：
    1.原告做子宮頸抹片檢查後，被告己○○疏於注意而未發現
      異常，致延誤被告療程1個月？
    2.被告丁○○放射電療時是否實行不確實致治療無效果？
    3.被告乙○○是否延誤原告化療之時機，並致原告子宮頸癌
      轉移已無法治癒？
四、法院之判斷
（一）原告在被告醫院做子宮頸抹片定期檢查，於95年8月7日發
      現異常後，被告即於95年8月21日安排切片，病理報告為
      發炎病變，隨即於95年8月28日安排電腦斷層發現左側骨
      盆腔疑似腫瘤復發或淋巴結，隨後於95年9月7日至同年11
      月4日安排原告接受化學治療及合併放射治療（體外照射
      5580雷得），並於同年11月8日、18日、22日、25日、28
      日，接受近接治療每次每次500雷得，共計六次，共3000
      雷得，有病例資料可按，被告醫院及被告己○○醫師，對
      原告病情之處置，並無拖延之處，原告所指之被告己○○
      醫師延誤治療一節，並無可採。
（二）復查原告指述被告醫院及被告丁○○醫師施以放射治療，
      時間過短且劑量不足，導致原告癌症復發，惟查本件經嘉
      義縣衛生局送請國立成功大學附設醫院（下稱成大醫院）
      鑑定結果，認電療由95年9月7日至同年11月4日，劑量達
      5580雷得，屬標準劑量，並非病患所述劑量不足，且放射
      治療機器放射時間約2-3分鐘，一般認知的10分鐘，包括
      擺位及驗證之時間，故可能有所出入，但不影響其總劑量
      ，有該醫院之鑑定表可按，且本院送請醫療財團法人辜公
      亮基金和信治癌中心醫院（下稱和信醫院）鑑定結果，亦
      認病歷紀錄上之用藥品名、劑量及放射劑量的記載，被告
      醫院之治療應屬確實，有該院之鑑定書可稽，則原告指稱
      被告醫院及被告丁○○醫師施以放射治療無療效，無足採
      信。
（三）再查原告懷疑癌症有復發情形，於96年6月28日、10月4日
      及12月，至被告醫院要求檢查，經3次電腦斷層結果，皆
      顯示左側骨盆腔腫瘤應屬組織纖維化，而非癌症復發，且
      96年12月13日抽血檢查SCC指數是正常，正子檢查也是正
      常，而原告於96年5月18日至同年月24日，至嘉義基督教
      醫院住院檢查，於96年11月23日同年12月4日，至台中榮
      民醫院住院檢查，皆未發現有癌症復發現象，有上開成大
      醫院鑑定表可參，而本院再送和信醫院鑑定結果，亦認原
      告之癌症並無復發，有該院前揭之鑑定書可證，則原告指
      述被告醫院及被告乙○○部分延誤治療時機，導致原告癌
      症復發等情，並非實在。
（四）原告提出被告醫院斗六門診戊○○醫師於96年12月7日開
      出之診斷證明書，證明其癌症有復發，惟查戊○○醫師為
      家醫科醫師，並非腫瘤科醫師，且據其到院證述其所開具
      之診斷證明書，係根據原告之主訴，參考病歷資料，並未
      做過儀器檢查等情，故該診斷證明書不足以證明原告之癌
      症有復發情形，而原告再提出之成大醫院斗六分院轉診單
      ，其上亦僅載明係「疑似癌症復發」，同樣未經儀器檢查
      ，亦無法證明原告之癌症有復發之跡象。
（五）綜上所述，無法證明被告醫院及被告醫師，在治療原告之
      過程中，有醫療疏失或延誤導致原告之癌症復發，則原告
      基於侵權行為之請求權基礎，請求被告等連帶負損害賠償
      責任，為無理由，應予駁回。
五、本件事證已臻明確，兩造攻擊防禦方法及證據資料，經本院
    審酌後，認與前述判決結果不生影響或無必要，不予一一論
    述，併此敘明。
六、據上論結，原告之訴為無理由，其假執行之聲請，失所附麗
    ，亦一併駁回，依民事訴訟法第78條，判決如主文。
中    華    民    國    99    年    8     月    27    日
                        民事第一庭法  官  林世芬
以上正本係照原本作成。
如對本判決上訴須於判決送達後20日內向本院提出上訴狀，除按
對造人數提出繕本外，並應依上訴利益價額繳交第二審裁判費。
如委任律師提起上訴者，應一併繳納上訴審裁判費。
中    華    民    國    99    年    8     月    27    日
                                  書記官  許龍崑

司法院資訊處製作；財團法人民間司法改革基金會備份。
